臺灣高等法院高雄分院民事判決　　　　　　 95年度上字第1號
上　訴　人　丙○○
訴訟代理人　李錦臺律師
　　　　　　許清連律師
被上訴人　　甲○○
　　　　　　　　　　　　6號
訴訟代理人　乙○○○
被上訴人　　戊○○
上列當事人間請求確認抵押權不存在等事件，上訴人對於民國94
年11月9 日臺灣屏東地方法院93年度訴字第555 號第一審判決提
起上訴，並為訴之追加，本院於95年12月27日言詞辯論終結，判
決如下：
    主  文
確認兩造間抵押債權不存在。
原判決關於駁回上訴人第三項之訴部分，並訴訟費用之裁判廢棄
。
被上訴人應將82年1 月20日屏東縣潮洲地政事務所82年潮登字第
001461 號 就坐落屏東縣泰武鄉○○段47、612 、718 、785 、
1292號等5 筆土地所為本金最高限額新台幣肆佰捌拾萬元抵押權
設定登記予以塗銷。
第一、二審訴訟費用，由被上訴人甲○○負擔四分之三，被上訴
人戊○○負擔四分之一。
    事實及理由
甲、程序部分：
    上訴人於本院追加請求確認其與被上訴人間，就系爭土地上
    82年1 月20日屏東縣潮洲地政事務所82年潮登字第001461號
    本金最高限額新台幣（下同）480 萬元抵押權所擔保之債權
    （詳如下述）不存在，合於民事訴訟法第446 條第1 項、第
    255 條第1 項第6 款之規定，先予敘明。
乙、實體部分：
一、上訴人起訴主張：坐落屏東縣泰武鄉○○段47、612 、718
    、785 、1292號等5 筆土地（下稱系爭土地）為上訴人所有
    ，於民國81年12月間，因訴外人何秋金之父親鄭朝枝向上訴
    人佯稱可代為向當地農會辦理高額貸款，上訴人乃將系爭土
    地之所有權狀及印鑑證明、印鑑章、戶籍謄本、身分證等交
    付鄭朝枝。詎何秋金竟擅自以上訴人名義向被上訴人借錢，
    並以系爭土地設定最高限額抵押權480 萬元予被上訴人。上
    訴人未曾收受被上訴人之借款，未簽發本票予被上訴人，與
    被上訴人間無借貸關係存在，亦無設定抵押權之合意，且未
    曾授權辦理系爭抵押權設定登記，係何秋金盜用上訴人之所
    有權狀及印鑑等證件辦理系爭抵押權設定登記。而甲○○竟
    對系爭土地聲請強制執行，爰請求確認被上訴人對上訴人之
    抵押債權不存在（此部分於本院始為追加），被上訴人並應
    予塗銷系爭土地上82年1 月20日屏東縣潮洲地政事務所以82
    年潮登字第001461號所為本金最高限額480 萬元抵押權設定
    登記。
二、被上訴人甲○○以：伊母親乙○○○以伊名義貸與上訴人
    200 萬元，訴外人李瓊宜及被上訴人戊○○亦各貸與上訴人
    100 萬元，均已交付借款，而乙○○○及李瓊宜為求方便乃
    以伊為借款債權人設定抵押權。上訴人既有意辦理高額貸款
    而交付所有權狀等證件，且於82年1 月15日及同年月20日分
    別簽發本票，而委託代書丁○○辦畢抵押權設定登記，即無
    從推稱不知情或無設定抵押權之合意。被上訴人如主張證件
    遭何秋金盜用，應負舉證責任等語，資為抗辯。
    被上訴人戊○○以：伊借100 萬元予上訴人，是先辦好抵押
    權設定之後，將錢交給丁○○轉交上訴人，上訴人有簽發本
    票等語，資為抗辯。
三、原審判決駁回上訴人之請求，上訴人聲明不服，求為廢棄原
    判決，並請求確認兩造間之抵押債權不存在、被上訴人應塗
    銷系爭抵押權設定登記；被上訴人則求為判決駁回上訴。
四、按消費借貸為要物契約，因金錢或其他代替物之交付而生效
    力（參見89年5 月5 日民法債編修正施行前之民法第475 條
    ），而支票為文義證券及無因證券，支票上權利係依支票文
    義而發生，與其基礎之原因關係各自獨立，支票上權利之行
    使，不以其原因關係存在為前提，尚難因執有支票，即得證
    明其所主張之原因關係為存在（最高法院90年度台上字第8
    號判決參照）；消費借貸為要物契約，因金錢或其他代替物
    交付而生效力，借用人對於交付之事實，如有爭執，應由主
    張已為交付之貸與人負舉證責任（最高法院72年度台上字第
    3804號判決參照）。被上訴人主張兩造間消費借貸契約已成
    立生效，固有卷存地政機關函覆之申請設定系爭抵押權之資
    料及以上訴人名義共同簽發之面額200 萬元及100 萬元之本
    票2 張可憑，上訴人就系爭抵押權設定資料及本票上印文真
    正亦不爭執，惟否認曾向被上訴人借貸及受各該借款金額之
    交付。經查：
  (一)證人丁○○於原審提出上訴人擔任連帶保證人而以系爭土地
    設定第一順位抵押權向內埔地區農會借款之借據原本，稱：
    本件借款時，被上訴人要求要設定第一順位抵押權，因系爭
    土地本來有向內埔農會借款並設定抵押權（上訴人係連帶保
    證人兼抵押物提供人），我以被上訴人交付之部分借款代為
    全部清償完畢，把設定給被上訴人的第二順位抵押權變為第
    一順位；我代辦清償內埔農會的借款，拿回借據原本之後，
    沒有交給上訴人，在上訴人還款之前由我先行保管（原審卷
    112 至113 頁、118 至121 頁），惟上訴人若確實向被上訴
    人借款，對被上訴人負有債務，且以借得款項償還系爭土地
    上原第一順位之內埔農會借款連帶保證債務（按：上訴人係
    擔保訴外人胡蘭花等2 人向農會借款之連帶保證人），理當
    由其持有借據原本，以向該借款債務人求償，丁○○僅是辦
    理系爭借款抵押權設定之代書，並未負擔任何債務，亦無須
    擔保上訴人還款，自無因代辦清償借款而扣留保管借據原本
    之理。足認上訴人並不知悉內埔農會借款已經清償，致未向
    丁○○取回借據原本。則丁○○此部分證詞，尚不足據以證
    明上訴人確實知悉向被上訴人借款並受交付現金之事實。
  (二)證人丁○○就借款經過稱：上訴人原來說要借500 萬元，我
    幫忙找金主，後來找到戊○○及乙○○○（甲○○母親，以
    甲○○名義貸予款項，並於本件代理甲○○到庭陳述），其
    2 人說可以湊到400 萬元；借款過程中，上訴人有帶我與戊
    ○○、乙○○○到現場去看地；上訴人與戊○○、乙○○○
    、何秋金一起到我事務所委託我辦理抵押權設定事宜；當初
    借錢時就講好誰出多少錢借給上訴人，最初82年1 月15日交
    付的100 萬元是由戊○○、李瓊宜及乙○○○3 位貸給人共
    同湊齊，由我交現金給上訴人，82年1 月20日設定抵押權後
    ，3 位貸與人就把300 萬元交給我，我再分2 次交給上訴人
    ，於82年1 月20日交200 萬元，同年2 月底、3 月初交付扣
    除內埔農會借款及其他費用計58萬1600元後之尾款（原審卷
    112 頁、114 頁、182 至183 頁）。然據乙○○○稱：我借
    錢給上訴人的時候，不知道戊○○借100 萬元給上訴人的事
    ，只知道李瓊宜借給上訴人100 萬元，借款時戊○○沒有在
    場（原審卷76至77頁），及戊○○稱：我是法院通知開庭，
    在法院碰面才知道甲○○（乙○○○）借錢給上訴人的事（
    原審卷80頁），即乙○○○與戊○○所稱當時就借款之事並
    未互相連絡、互相湊集借款，係各自借款之情，與丁○○所
    陳係3 人集資後分次借與上訴人並不相符。而乙○○○嗣後
    改稱：錢都是我和戊○○一起提出的，我第一次是交100 萬
    元給丁○○，他整袋轉給上訴人，後來200 萬元中的100 萬
    元是李瓊宜的錢，她是否當面交給上訴人我不清楚，我的部
    分是陸陸續續交給丁○○，他去辦設定之後再交給上訴人（
    本院卷(一)第107 頁），及戊○○稱：我是整袋100 萬元交給
    丁○○，丁○○再整袋交給上訴人（同上卷），亦與丁○○
    陳述不符。故而，丁○○此部分證詞，亦不足據以證明被上
    訴人及李瓊宜曾交付借款予上訴人之事實。
  (三)證人丁○○固證述係受上訴人交付設定系爭抵押權之印鑑、
    所有權狀等相關證件，代為辦理系爭抵押權設定登記，於交
    付現金時，由上訴人交付本票云云。然丁○○係辦理系爭抵
    押權設定之代書，就系爭借款是否真正，即是否未經上訴人
    同意，擅以其證件提出辦理設定，有利害關係，證詞非無偏
    頗之虞。而上訴人就系爭82年1 月15日及同年月20日上訴人
    名義共同簽發，面額各為100 萬元、200 萬元之本票2 紙，
    其上之「丙○○」印文為上訴人所有，固不爭執，然否認係
    其用印及其上簽名之真正。該本票上「丙○○」簽名筆跡，
    經與上開內埔農會授信約定書上「丙○○」簽名、上訴人變
    更印鑑登記時之「丙○○」簽名字跡，及上訴人當庭書寫之
    字跡，送請法務部調查局比對鑑定結果，認為與本票上之「
    丙○○」字跡與其餘字跡筆劃特徵不同（本院卷(二)第33至35
    頁），足證非上訴人簽名。而借款人簽發一般商業本票乃作
    為借款憑據或確保借款償還，貸與人應使發票人當面簽發以
    免作假，且系爭卷附本票上同時有發票人簽名蓋章，上訴人
    如親自蓋用印文，即無不親自簽名之理，其既非上訴人親自
    簽名，尚難據以認定是上訴人本人用印及簽發，是亦不足認
    定上訴人受借款之交付而簽發本票。
  (四)況甲○○於92年訴字第670 號清償借款事件，就借款經過先
    後陳述不一，且證人韓李彩霞證稱甲○○係交付支票予李田
    後再存入300 萬元至支票戶頭供提領等語，復與甲○○陳述
    交付現金相佐，不足證明甲○○借款予上訴人，經判決認定
    甲○○對上訴人之借款債權不存在，有該案卷及判決可稽。
    戊○○就交付借款之經過，或稱：借款時上訴人、丁○○及
    何秋金在場，錢是交給丁○○，再由丁○○轉交上訴人（原
    審卷70至71頁、115 頁）；或稱：現金直接交付上訴人，一
    次交付100 萬元（原審卷79頁），先後反覆不一，甚至借款
    重要憑據之本票亦未保留（本院卷(一)第222 頁），即卷附之
    100 萬元本票並非戊○○持有而提出者，亦不足據以認定戊
    ○○已交付借款予上訴人。另李瓊宜之夫己○○稱：我所提
    出之上訴人名義本票是李瓊宜所持有，李瓊宜病重時交待我
    去找代書丁○○，由代書出具借款明細代為證明（本院卷(一)
    第221 頁），其並不知悉借貸之過程，而丁○○就系爭抵押
    權設定之真偽既有利害關係，即難以其出具之明細作為借款
    予上訴人之證明。
  (五)綜上，被上訴人並不能證明上訴人已受借款之交付，揆諸上
    揭說明，核難認兩造間之借貸契約業已生效。上訴人訴請確
    認兩造間抵押債權不存在，為有理由。
五、次按最高限額抵押契約定有存續期間者，其期間雖未屆滿，
    然若其擔保之債權所由生之契約已合法終止或因其他事由而
    消滅，且無既存之債權，而將來亦確定不再發生債權，其原
    擔保之存續期間內所可發生之債權，已確定不存在，依抵押
    權之從屬性，應許抵押人請求抵押權人塗銷抵押權設定登記
    （最高法院83年台上字第1055號判例參照）。系爭最高限額
    抵押權之存續期間為82年1 月16日起至82年4 月15日止，有
    卷附抵押權設定契約書可憑（本院卷(一)第44頁），且據被上
    訴人陳述，係因上開400 萬借款債權而設定。而該借款債權
    因被上訴人無法證明已交付借款而不生效力，且其後於抵押
    權存續期間兩造間亦未有其他債權發生，則上訴人訴請塗銷
    系爭抵押權設定登記，亦屬有據。
六、綜上所述，上訴人於本院追加請求確認兩造間之抵押債權不
    存在，及本於民法第767 條所有權人之物上請求權，請求被
    上訴人塗銷系爭抵押權設定登記，為有理由，應予准許。原
    審就上訴人訴請塗銷系爭抵押權設定登記部分，為上訴人敗
    訴之判決，尚有未洽，上訴意旨求予廢棄改判，為有理由，
    爰由本院予以廢棄，改判如主文第3 項所示。兩造其餘攻擊
    防禦於本件終局判決不生影響，爰不予一一論述，併此敘明
    。
據上論結，本件上訴人上訴及追加之訴為有理由，依民事訴訟法
第450 條、第78條，判決如主文。
中　　華　　民　　國　　96　　年　　1　　月　　10 　　日
                            民事第六庭
                                審判長法官  許明進
                                法      官  張明振
                                法      官  謝肅珍
以上正本證明與原本無異。
如對本判決上訴，須於判決送達後20日內向本院提出上訴狀，其
未表明上訴理由者，應於上訴後20日內向本院提出上訴理由書（
均須按他造當事人之人數附繕本）。上訴時應提出委任律師或具
有律師資格之人之委任狀，並依附註條文規定辦理。
中　　華　　民　　國　　96　　年　　1　　月　　10 　　日
                                書  記  官  蘇恒仁
附註：
民事訴訟法第466 條之1 ：對於第二審判決上訴，上訴人應委任
律師為訴訟代理人，但上訴人或其法定代理人具有律師資格者，
不在此限。
上訴人之配偶、三親等內之血親、二親等內之姻親，或上訴人為
法人、中央或地方機關時，其所屬專任人員具有律師資格並經法
院認適當者，亦得為第三審訴訟代理人。第1 項但書及第2 項情
形，應於提起上訴或委任時釋明之。
